---
title: "Evidencia 2: Proyecto Integrador"
author: "Tania Regina Ramírez Vázquez A01654087"
date: "`r Sys.Date()`"
output: html_document
---
<span style="color:black">**Parte 1**</span>

**Link video:** https://youtu.be/7Cldn6wNPzo 

<span style="color:black">**Parte 2**</span>

**1. Analizar las secuencias de SARS-CoV-2 reportadas en los 20 países con más casos reportados. Y puedes tratar de responder a la pregunta: ¿Son muy diferentes las variantes entre cada país? ¿Es diferente el SARS-CoV-2 entre las diferentes poblaciones: Asiática, Hispana, Europea o Africana?** 

**(Respuesta a la pregunta en parte de conclusiones e interpretaciones de cada gráfica debajo de cada una)**
```{r}
library("seqinr")
library("datasets")
library("ggplot2")
library("Biostrings")
library("ape")
library("phangorn")
library("ggtree")
library("DECIPHER")
library("viridis")
library("ade4")
library("ggmsa")

Alemania <- read.fasta("ALEMANIA.fasta")
Argentina <-read.fasta("ARGENTINA.fasta")
Australia <-read.fasta("AUSTRALIA.fasta")
Brasil <- read.fasta("BRASIL.fasta")
Colombia <-read.fasta("COLOMBIA.fasta")
CoreaDelSur <-read.fasta("COREADELSUR.fasta")
Espana <-read.fasta("ESPANA.fasta")
Francia <-read.fasta("FRANCIA.fasta")
India <-read.fasta("INDIA.fasta")
Indonesia <-read.fasta("INDONESIA.fasta")
Iran <-read.fasta("IRAN.fasta")
Italia <-read.fasta("ITALIA.fasta")
Japon <-read.fasta("JAPON.fasta")
PaisesBajos <-read.fasta("PAISESBAJOS.fasta")
Polonia <-read.fasta("POLONIA.fasta")
ReinoUnido <-read.fasta("REINOUNIDO.fasta")
Rusia <-read.fasta("RUSIA.fasta")
Turquia <-read.fasta("TURQUIA.fasta")
Usa <-read.fasta("USA.fasta")
Vietnam <-read.fasta("VIETNAM.fasta")

virus_paises <- c(Alemania, Argentina, Australia, Brasil, Colombia, CoreaDelSur, Espana, Francia, India, Indonesia, Iran, Italia, Japon, PaisesBajos, Polonia, ReinoUnido, Rusia, Turquia, Usa, Vietnam)

nombres <- c("Alemania", "Argentina", "Australia", "Brasil", "Colombia", "CoreaDelSur", "Espana", "Francia", "India", "Indonesia", "Iran", "Italia", "Japon", "PaisesBajos", "Polonia", "ReinoUnido", "Rusia", "Turquia", "Usa", "Vietnam")
```
**2. Calcula la longitud de las secuencias que incluyas**
```{r}
for (i in 1:length(virus_paises)){
  print(nombres[i])
  print(length(virus_paises[[i]]))
}
```
**3. Crea una sola gráfica donde se comparen el número de bases de ADN que componen todas las variantes del virus.**
```{r}
i <- c()
cont <- c()

for (n in 1:length(virus_paises)){
  m <- (count(virus_paises[[n]], 1))
  print(m)
    for (j in 1:4) {
    i <- c(i,m[[j]])
    
    }
  cont <- c(cont,i)
  i <- c()
}

df2<-data.frame(Variantes=c(rep(c("Alemania"), 4), rep(c("Argentina"), 4), rep(c("Australia"), 4), rep(c("Brasil"), 4), rep(c("Colombia"), 4), rep(c("CoreaDelSur"), 4), rep(c("Espana"), 4), rep(c("Francia"), 4), rep(c("India"), 4), rep(c("Indonesia"), 4), rep(c("Iran"), 4), rep(c("Italia"), 4), rep(c("Japon"), 4), rep(c("PaisesBajos"), 4), rep(c("Polonia"), 4), rep(c("ReinoUnido"), 4), rep(c("Rusia"), 4), rep(c("Turquia"), 4), rep(c("Usa"), 4), rep(c("Vietnam"), 4))
,Nucleotidos=rep(c("Adenina", "Timina", "Citosina", "Guanina"), 5),Frecuencia=cont)

p1 <- ggplot(df2, aes(Nucleotidos,Frecuencia,fill=Variantes)) + 
  geom_bar(stat = "identity", position = "dodge", color = "black")
  labs(title = "Nucleótidos en SARS-CoV-2 detectado en 20 países")  +
  theme(legend.position = "bottom")
  
p1 + theme_light()
```

**Interpretación de la gráfica**
Como se puede observar, la frecuencia de A, G, C y T es prácticamente la misma en cada uno de las secuencias del virus (SARS-CoV-2) registrados de los 20 países con más casos hasta el día de hoy (4 de mayo de 2022). Ahora bien, esto sucede por una razón principal, a pesar de que sean distintos países ubicados a lo largo de todo el mundo, el virus sigue siendo prácticamente el mismo. De esta manera, aquí entra otro tema fundamental en el análisis de esta gráfica, las distintas variantes del virus. Por consiguiente, a pesar de existir un cantidad importante de éstas, las variaciones en cuanto a A, G, C, y T en realidad terminan representando una mínima cantidad, dando así la razón de por qué practicamente todos los virus registrados de los 20 países se ven casi igual en cuanto a frecuencia de nucleótidos. 

**4. Agrega un análisis jerárquico global obtenido de las secuencias que se seleccionaron para estudiar.**
```{r}
write.dna(virus_paises,  
          file ="virus_secuencias.fasta", 
          format = "fasta", 
          append = FALSE, 
          nbcol = 6, 
          colsep = " ", 
          colw = 10)

virus_secuen_no_alinead <- readDNAStringSet("virus_secuencias.fasta", format = "fasta")

virus_secuen_no_alinead

virus_secuen_no_alinead <- OrientNucleotides(virus_secuen_no_alinead)

virus_secuen_alinead <- AlignSeqs(virus_secuen_no_alinead)

BrowseSeqs(virus_secuen_alinead, highlight=0)

writeXStringSet(virus_secuen_alinead, file="virus_secuen_alin.fasta")

virus_alineado <- read.alignment("virus_secuen_alin.fasta", format = "fasta")

matriz_distancia <- dist.alignment(virus_alineado, matrix = "similarity")

virus_arbol_fil <- nj(matriz_distancia) 
class(virus_arbol_fil) 

virus_arbol_fil <- ladderize(virus_arbol_fil)

plot(virus_arbol_fil, cex = 0.6)
title("Árbol filogenético de SARS-CoV-2 de los 20 países con más casos")
```

**Interpretación del árbol filogenético**
Como se puede observar, el árbol filogenético en este caso está representando las relaciones evolutivas entre los virus registrados de los 20 países. Por consiguiente, tal como se puede ver, en realidad la mayoría se encuentran bastante relacionadas entre sí, esto porque se alcanza a ver cómo las ramificaciones son compartidas por un grupo grande de secuencias de virus de distintos países, dando así a a la imferencia de que la mayoría podrían pertenecer a una misma variante. 
De esta manera, a partir de la observación de esta gráfica es que se puede llegar a concluir que factores tales como los son una mayor presencia de cierta variante en cierto países provoca que éstos se agrupen en el árbol filogenético.

<span style="color:black">**Conclusión**</span>
En conclusión, a partir del análisis realizado a las secuencias de SARS-CoV-2 reportadas en los 20 países con más casos, es importante mencionar la importancia de la interpretación de las gráficas para poder determinar la influencia de aspectos como lo pueden ser las variantes del virus y su impacto en la visualización del árbol filogenético.
De esta manera, cabe destacar que si bien son variantes del virus, en realidad no representa un cambio importante en la frecuencia de A, G, C, T. Es por ello que las barras correspondientes a este dato se ven prácticamente igual en tamaño.
Ahora bien, en lo que respecta al árbol filogénetico, es esencial destacar la importancia de su uso para poder comprender relaciones evolutivas entre especies. De esta manera, a partir de los resultados obtenidos es que se puede determinar que prácticamente todas las secuencias están relacionadas entre sí; infierendo que aquellas que comparten nodos internos es porque prácticamente se podría determinar que pertencen a la misma variante, dando así origen a una agrupación de secuencias según las variantes. Por consiguiente, esto explica la primera pregunta, siendo que no existe una diferencia sustancial de las variantes entre cada país. 
Por otro lado, en lo que respecta a la pregunta de que si es diferente el SARS-CoV-2 entre las diferentes poblaciones: Asiática, Hispana, Europea o Africana, la respuesta es no. Como ya se ha mencionado anteriormente, los cambios en el virus son prácticamente minimos, por lo que se estaría entrando en un error en llegar a la conclusión de que el virus es diferentre entre las poblaciones. Adicionalmente, tal como se menciona en el artículo "Coronavirus diversity, phylogeny and interspecies jumping", obtenido de PubMed: "La diversidad de coronavirus es el resultado de la alta frecuencia de recombinación de ARN homólogo y los grandes genomas de los coronavirus". (Wu, Lau, Huang, Yuen, 2009)
Por otro lado, tal como se observa en el árbol filogenético, se aprecia una fuerte relación entre las diferentes secuencias, por lo que esto no corresponde a afirmar que son diferentes y que además se divide según poblaciones (Asiática, Hispana, Europea o Africana), pues gracias al árbol filogenético se puede observar que no existe un patrón entre los países de ciertas poblaciones en particualar.


<span style="color:black">**Referencias**</span
<ul>
<li>Atzrodt, C. L., Maknojia, I., McCarthy, R., Oldfield, T. M., Po, J., Ta, K., Stepp, H. E., & Clements, T. P. (2020). A Guide to COVID-19: a global pandemic caused by the novel coronavirus SARS-CoV-2. The FEBS journal, 287(17), 3633–3650. https://doi.org/10.1111/febs.15375 </li>
<li>Woo, P. C., Lau, S. K., Huang, Y., & Yuen, K. Y. (2009). Coronavirus diversity, phylogeny and interspecies jumping. Experimental biology and medicine (Maywood, N.J.), 234(10), 1117–1127. https://doi.org/10.3181/0903-MR-94 </li>
<li>Hillier M. D. (2020). Using effective hand hygiene practice to prevent and control infection. Nursing standard (Royal College of Nursing (Great Britain) : 1987), 35(5), 45–50. https://doi.org/10.7748/ </li>
</ul>